臺灣新竹地方法院民事判決　　　　　　　 96年度訴字第433號
原　　　告　甲○○
被　　　告　丁○○
訴訟代理人　丙○○
被　　　告　乙○○
上列當事人間請求拆屋還地事件，本院於民國96年7月26日辯論
終結，判決如下：
    主      文
被告乙○○應將坐落新竹市○○段四四五地號土地上如附圖所示
編號A部分，面積一○六點四三平方公尺即門牌號碼為新竹市○
○路21號之磚造建物拆除，並將該部分土地騰空返還予原告及全
體共有人。
被告乙○○應將坐落新竹市○○段四四五地號土地上如附圖所示
編號B部分，面積二七點三三平方公尺之鐵皮棚架拆除，並將該
部分土地騰空返還予原告及全體共有人。
被告乙○○應將坐落新竹市○○段四一○之四地號土地上如附圖
所示編號C部分，面積三點七八平方公尺之鐵皮棚架拆除，並將
該部分土地騰空返還予原告。
被告乙○○應將坐落新竹市○○段四一○之三地號土地上如附圖
所示編號D部分，面積○點五平方公尺即門牌號碼為新竹市○○
路21號之磚造建物拆除，並將該部分土地騰空返還予原告。
被告乙○○應將坐落新竹市○○段四一○之五地號土地上如附圖
所示編號E部分，面積○點一二平方公尺即門牌號碼為新竹市○
○路21號之磚造建物拆除，並將該部分土地騰空返還予原告。
原告其餘之訴駁回。
本判決第一項於原告以新台幣肆拾陸萬元為被告乙○○供擔保後
，得為假執行。
原告其餘假執行之聲請駁回。
訴訟費用由被告乙○○負擔。
    事實及理由
一、事實摘要：
(一)、原告主張：
（一）緣坐落新竹市○○段445地號土地（下稱445地號土地），
      為原告與被告丁○○及訴外人林池所共有，同段410之3、
      410之4、410之5地號土地則為原告所有（與前開同段445
      地號土地，下稱系爭土地）。詎被告丁○○、乙○○在未
      經原告及其他全體共有人之同意下，自行興建地上物即門
      牌號碼為新竹市○○路21號之磚造房屋及鐵皮棚架（下稱
      系爭房屋），占用部分為如附圖所示A、B、C、D、E，面
      積共計達138.16平方公尺。
（二）系爭土地是伊向其父親所購買，不知道伊姐夫有向伊父親
      價購60坪土地蓋房子占到445地號，也不知道伊姐夫有與
      被告丁○○之祖父協議，被告增修房子時也沒有找伊協議
      ，伊父親也沒有跟伊說被告要在445地號上蓋房子，取得
      系爭土地時，知道被告已經建有系爭房屋，不願意出售
      445地號土地之應有部分。
（三）按共有物除契約另有訂定外，由共有人共同管理；又按所
      有人對於無權占有或侵奪其所有物者，得請求返還之；對
      於妨害其所有權者，請求除去之；再各共有人對於第三人
      ，得就共有物之全部為本於所有權之請求；但回復共有物
      之請求，僅得為共有人全體之利益為之，民法第820條第1
      項、第767條、第821條分別定有明文。是未經共有人協議
      分管之共有物，共有人對共有物之特定部分占用收益，需
      徵得他共有人全體同意，如未經他共有人同意而就共有物
      之全部或一部任意占用收益，他共有人得本於所有權除去
      妨害，最高法院85年度台上字第1950號裁判意旨參照。本
      件被告丁○○、乙○○無權占用原告所有土地搭蓋建物之
      事實，已如前述，從而原告依據民法第767條、第821條之
      規定，本於所有權之作用，提起本件訴訟等語。並聲明：
      (1)被告丁○○、乙○○應將坐落新竹市○○段445地號土
      地上如附圖所示編號A部分，面積106.43平方公尺、B部分
      ，面積27.33平方公尺即門牌號碼為新竹市○○路21號之
      磚造建物、鐵皮棚架拆除，並將該部分土地騰空返還予原
      告及全體共有人；被告丁○○、乙○○應將坐落新竹市○
      ○段410之4地號土地上如附圖所示編號C部分，面積3.78
      平方公尺、同段410之3地號土地上如附圖所示編號D部分
      ，面積0.5平方公尺、同段410之5地號土地上如附圖所示
      編號E部分，面積0.12平方公尺即門牌號碼為新竹市○○
      路21號之磚造建物、鐵皮棚架拆除，並將該部分土地騰空
      返還予原告；(2)訴訟費用由被告負擔；(3)願供擔保請准宣
      告假執行。
(二)、被告丁○○則以：
（一）系爭房屋於原告買受445地號土地，並於民國94年3月3日
      登記成為土地共有人或所有人，得主張土地共有人或所有
      人相關之權利前即已存在，即於原告成為445地號土地共
      有人或所有人之時，已明知系爭房屋存在於445地號土地
      上之事實，且未提出異議，自其不得以被告未經共有人同
      意下，自行興建地上物為由，請求拆屋還地。又權利之行
      使，不得以損害他人為主要目的，為民法第148條所明定
      。而權利之行使，是否以損害他人為主要目的，應就權利
      人因權利行使所能取得之利益，與他人及國家社會因其權
      利行使所受之損失，比較衡量以定之，此乃權利社會化之
      基本內涵所必然之解釋，最高法院71年台上字第737號著
      有判例。今被告所有之地上物，於原告成為系爭土地之共
      有人或所有人前業已存在，原告於當時並未提出異議，且
      原告就445地號土地之應有部分僅為160分之6，與被告之
      應有部分160分之148相去甚大，若拆屋還地，則原告所得
      之利益極少，被告所受之損害甚鉅，故原告不無以損害他
      人為主要目的之權利濫用情形，自非有據，依上開說明，
      應認原告不得請求被告拆屋還地。
（二）為避免不必要之紛爭、浪費司法資源，被告願以94年2月
      2日原告購買445地號土地應有部分之價額，加計年息百分
      之5之利息，購買原告所持有445地號土地之應有部分。又
      系爭土地之共有人，非基於公同關係而共有土地，即各所
      有權人按其應有部分之比例，共同持有同等所有權，並對
      共有物之全部，按比例有使用收益之權利，係為分別共有
      狀態，民法第823條前段規定：「各共有人得隨時請求分
      割共有物。」，又同法第824條規定，共有物之分割方法
      不能協議決定者，法院得因任何共有人之聲請命為左列之
      分配：(一)以原物分配於各共有人；(二)變賣共有物以價金分
      配於各共有人；(三)以原物分配時，如共有人中有不能按其
      應有部分受分配者，得以金錢補償之，故若原告不予將其
      所持有445地號土地之應有部分出售予被告時，被告得依
      民法第823條、第824條規定，隨時請求分割與原告等人共
      有之土地，終結共有關係。
（三）445地號土地沒有書面分管約定，只有伊祖父與原告之父
      親口頭上說由3人持分，房子在伊購地之前就存在，後來
      倒塌，72、73年間由被告乙○○出資翻修房屋，445地號
      土地本來是伊祖母的名字，因為怕起爭執，遂以買賣名義
      登記在伊名下，原告之姐夫為同段443地號之所有權人，
      當時原告之姐夫希望將房子蓋得方方正正，所以有與伊祖
      父談好有部分445地號之土地給原告的姐夫蓋房子，但是
      沒有將445地號土地過戶，也沒有立下字據，在增修房子
      之前原告的姐夫已經蓋好房子，且占用部分445地號土地
      ，翻修房屋時有與原告之父親協調，要在何處增修，原告
      也知道，當時都沒有意見，只有討論蓋的面積不要超過伊
      的應有部分。
（四）當初蓋的時候有測量，並沒有占到原告所有之410之3、之
      4、之5地號土地，是因為土地重測，土地往前挪，才會占
      到原告之土地等語。並聲明：原告之訴駁回。
(三)、被告乙○○則以：
（一）445地號土地是50年間就買了，嗣後登記在其子即被告丁
      ○○的名下，而且已經蓋好房子，係伊出資所蓋，原告的
      應有部分很少，而且伊等也沒有占有原告的應有部分，不
      能因為原告的應有部分只有2坪多，就要求伊拆屋還地等
      語置辯。並聲明：原告之訴駁回。
二、程序部分：
(一)、按訴狀送達後，原告不得將原訴變更或追加他訴，但有民事
    訴訟法第255條第1項但書第1款至第7款情形者，不在此限。
    又請求之基礎事實同一者，縱於訴狀送達後，原告仍得將原
    訴變更或追加他訴，無須得被告同意，此觀民事訴訟法第25
    5條第1項但書第2款規定自明。故原告為訴之追加，苟其請
    求之基礎事實同一者，即非法所不許。所謂請求之基礎事實
    同一，係指變更或追加之訴與原訴之主要爭點有其共同性，
    各請求利益之主張在社會生活上可認為同一或關連，而就原
    請求之訴訟及證據資料，於審理繼續進行在相當程度範圍內
    具有同一性或一體性，得期待於後請求之審理予以利用，俾
    先後兩請求在同一程序得加以解決，避免重複審理，進而為
    統一解決紛爭者，即屬之（最高法院90年度台抗字第2號裁
    判要旨可參）。
（一）經查本件原告起訴時，本係基於民法第767條、第821條之
      規定，請求：被告丁○○應將坐落新竹市○○段445地號
      土地上之地上建築物拆除，並將該部分土地騰空返還予原
      告及全體共有人。嗣於訴訟進行中，併依民法第767條返
      還所有物法律關係，追加被告乙○○，請求被告丁○○、
      乙○○應將坐落新竹市○○段445地號土地上如附圖所示
      編號A部分，面積106.43平方公尺、B部分，面積27.33平
      方公尺即門牌號碼為新竹市○○路21號之磚造建物、鐵皮
      棚架拆除，並將該部分土地騰空返還予原告及全體共有人
      ；被告丁○○、乙○○應將坐落新竹市○○段410之4地號
      土地上如附圖所示編號C部分，面積3.78平方公尺、同段
      410之3地號土地上如附圖所示編號D部分，面積0.5平方公
      尺、同段410之5地號土地上如附圖所示編號E部分，面積
      0.12平方公尺即門牌號碼為新竹市○○路21號之磚造建物
      、鐵皮棚架拆除，並將該部分土地騰空返還予原告等語。
      原告以被告無權占用原告及其他共有人之土地等同一基礎
      事實而為追加，揆諸上開說明，應無不許之理，合先敘明
      。
三、得心證之理由：
(一)、兩造間不爭執之事實：
（一）原告為系爭土地之共有人或所有人，被告丁○○為445地
      號之共有人之一，有土地登記謄本附卷可稽。
（二）被告乙○○占用系爭土地如附圖所示A、B、C、D、E部分
      之土地，其上並有系爭房屋，目前為被告乙○○一家人使
      用，經本院至現場履勘屬實，並製有勘驗測量筆錄及新竹
      市地政事務所96年1月30日新地測字第0960001064號函暨
      其檢送之複丈成果圖在卷為憑。
(二)、是本件所應審究者厥為：原告請求被告拆屋還地有無理由？
    茲敘述如下：
（一）按共有人依民法第821條規定，就共有物之全部為本於所
      有權之請求，除請求回復共有物須為共有人全體利益為之
      外，非不得僅由其中一人起訴請求，最高法院71年台上字
      第1661號判例意旨參照。查445地號土地固為原告與被告
      丁○○及訴外人林池等所共有，但原告係就共有物之全部
      為本於所有權之請求，且係為共有人之全體利益所為，依
      上開判例，得僅由原告起訴請求，本件訴訟並無程式不備
      之情形，合先敘明。
（二）原告主張被告乙○○占用系爭土地如附圖所示A、B、C、D
      、E，面積共計138.16平方公尺，附圖所示A、D、E部分，
      面積共計107.05平方公尺為2層半磚造房屋，門牌號碼為
      新竹市○○路21號，前段為家庭美髮院，後段及樓上作為
      住家使用，如附圖所示B、C部分，面積31.11平方公尺，
      搭蓋鐵皮作為庭院，擺放雜物使用，業據原告提出戶籍謄
      本為證，並為被告所不爭執，又本院會同新竹市地政事務
      所至現場勘測，製有勘驗測量筆錄及土地複丈成果圖存卷
      可查，原告此部分之主張，應堪信為真實。
（三）按各共有人按其應有部分，對於共有物之全部雖有使用收
      益之權，惟共有人對共有物之特定部分使用收益，仍需徵
      得他共有人全體之同意，非為共有人對共有物之全部或一
      部有自由使用收益之權利，如共有人不顧他共有人之利益
      ，而就共有物之全部或一部任意使用收益，即屬侵害他共
      有人之權利，於此情形，共有人得就共有物全部，而為所
      有權之請求，最高法院62年台上字第1803號、17年上字第
      217號判例供參。
（四）查被告辯稱：興建系爭房屋時，有與445地號土地之原共
      有人之一即原告之父親口頭約定分管云云，並舉證人即原
      告姐夫之子曾華吉之證詞以為佐證。證人曾華吉固證稱：
      伊父親當初蓋房子的時候，會占到445地號土地，由伊外
      公即原告之父親與該地號之共有人談，將占到的部分2坪
      多的應有部分買回來，伊外公有承諾要將445地號土地之
      應有部分登記在伊父親名下，但是後來並沒有，而是登記
      在原告名下，被告要在445地號土地上增修房屋時，也有
      和伊外公談過等語，（見本院95年8月17日調解程序筆錄
      ），而445地號土地之所有權人，除原告、被告丁○○外
      ，尚有訴外人林池，縱認被告前曾徵得系爭土地共有人之
      一即原告之父之同意在445地號土地建築房屋使用，惟445
      地號土地之共有人，並未訂定書面分管契約，此為兩造所
      不爭執，被告並於本院調解時自承其他共有人使用特定部
      分沒有討論等語（見本院95年8月17日調解程序筆錄）。
      揆諸上開判例意旨，被告辯稱興建系爭房屋有與原告之前
      手協議分管云云，無足憑採。
（五）又被告辯稱：系爭房屋占用原告所有之410之3、410之4、
      410之5地號土地，係因土地重測後地籍線變動所造成云云
      。查445地號土地（即重測前二十張犁段二十張犁小段292
      地號土地）與410地號土地（即重測前二十張犁段二十張
      犁小段294之4地號土地，重測後於91年9月19日與隆恩段
      423、424、444地號土地合併，及分割增編為同段410、41
      0之1至410之6地號等7筆土地），於83年度辦理地籍圖重
      測時，其界址係載明「參照舊地籍圖」，並於備註欄記載
      「土地所有權人經通知而未到場指界依土地法46條之2第
      1項第3款規定逕行施測」一節，有新竹市地政事務所96年
      7月12日新地測字第0960005912號函暨其所附土地複丈申
      請書、複丈圖、地籍圖重測地籍調查表、重測前、後地籍
      圖等存卷可查。被告於445地號土地與410之3、410之4、4
      10之5地號土地實施地籍重測調查時，既未到場指界，嗣
      後亦未聲請確認界址，尚不得以因地籍重測之故，始造成
      系爭房屋占用原告所有之410之3、410之4、410之5地號土
      地，而得主張係有權占有，其上開所辯，委無足採。
（六）再查，原告係請求被告拆除系爭房屋占用445地號土地之
      部分，並將該部分土地返還予原告及其他全體共有人，其
      係為共有人全體之利益所為之請求，被告拆除系爭房屋後
      ，445地號土地之各共有人（含被告丁○○），對於445地
      號土地之全部，均有按其應有部分使用收益之權，換言之
      ，其應有部分係存在於445地號土地之每一部分，尚難謂
      原告之請求，係以損害他人為主要目的，被告辯稱：原告
      係權利濫用云云，無足憑採。
（七）末查系爭房屋係被告乙○○出資興建一節，業據被告乙○
      ○自認在卷，並提出房屋稅繳款書可考，原告對此亦不爭
      執，堪信為真實，被告乙○○對於系爭土地既然沒有合法
      使用之正當權源，已如前述，是原告主張被告乙○○未經
      445地號土地之全體共有人同意，擅自興建系爭房屋，同
      時並占用原告所有之410之3至410之5地號土地，依民法第
      767條、第821條之規定，請求被告乙○○拆屋還地，為有
      理由，應予准許。至被告丁○○僅係445地號土地共有人
      之一，原告並未舉證證明被告丁○○係系爭房屋之所有人
      ，其請求被告丁○○拆屋還地，洵屬無據，應予駁回。
四、綜上所述，被告乙○○占有原告所有之系爭土地並無正當權
    源等情，業詳如前述，從而，原告依民法第767條、第821條
    規定，請求被告乙○○拆屋還地，為有理由，應予准許，逾
    此部分之請求，為無理由，應予駁回。
五、本件原告陳明願供擔保，請准宣告假執行，就其勝訴部分，
    經核無不合，爰酌定相當擔保金額准許之；至原告敗訴部分
    ，其假執行之聲請，已失所附麗，應予駁回。
六、本件事證已臻明確，兩造其餘攻擊防禦方法、舉證，經本院
    審酌後，核與判決結果無影響，毋庸一一論列，附此敘明。
七、據上論結：本件原告之訴為一部有理由、一部無理由，依民
    事訴訟法第79條、第390條第2項，判決如主文。
中　　華　　民　　國　　96　　年　　8 　　月　　9 　　日
                  民事第一庭    法　官　蔡欣怡
以上正本係照原本做成。
如對本判決上訴，須於判決送達後20日內向本院提出上訴狀。
中　　華　　民　　國　　96　　年　　8 　　月　　9 　　日
                                書記官  戴家旭
